臺灣橋頭地方法院民事判決
110年度訴字第631號
原      告  王惠豐  
訴訟代理人  吳剛魁律師(法扶律師)
            吳岳龍律師(法扶律師)
被      告  朱秀華  
            李慧玲  
共      同
訴訟代理人  林福容律師
上列當事人間請求塗銷所有權移轉登記等事件，本院於民國111
年8月3日言詞辯論終結，判決如下：
    主  文
一、確認被告間就坐落高雄市○○區○○○○段000000地號土地及其上
    同段000建號建物，於民國104年9月30日所為之買賣債權行
    為，及於民國104年10月14日所為所有權移轉登記之物權行
    為不存在。
二、被告乙○○應給付被告甲○○新臺幣950萬元，及自民國111年7
    月12日起至清償日止，按年息5%計算之利息，並由原告於新
    臺幣591萬8,320元，及自民國106年7月3日起至被告甲○○清
    償原告之日止，按年息5%計算之利息範圍內代位受領。
三、訴訟費用由被告負擔。
四、本判決第二項於原告以新臺幣316萬元為被告供擔保，得假
    執行；但被告如以新臺幣950萬元為原告供擔保，得免為假
    執行。
    事實及理由
一、原告主張：
　㈠原告與被告甲○○於民國78年12月結婚，於105年7月14日和解
    離婚。原告於104年間，對甲○○起訴請求夫妻剩餘財產分配
    ，經臺灣高雄少年及家事法院於106年3月27日以105年度重
    家訴字第12號判決，命甲○○應給付原告新臺幣（下同）591
    萬8,320元及自該判決確定日起算之法定利息（下稱系爭債
    權），該判決於106年7月3日確定，惟系爭債權尚未完全受
    償。
　㈡坐落高雄市○○區○○○○段000000地號土地及其上同段000建號建
    物（權利範圍均為全部，門牌號碼高雄市○○區○○路00號，下
    合稱系爭不動產），為甲○○於82年4月13日以買賣為原因登
    記取得所有權。甲○○卻於104年9月30日，與乙○○成立系爭不
    動產之買賣契約債權行為（下稱系爭買賣契約），並於104
    年10月14日，將系爭不動產以買賣為原因移轉登記為乙○○所
    有（下稱系爭登記），惟上開債權行為及物權行為均屬通謀
    虛偽意思表示而無效，又乙○○已將系爭不動產以950萬元之
    價金出賣予訴外人阮○○，並於111年2月15日辦理移轉登記為
    阮○○所有。基於被告間之借名登記關係，乙○○僅為系爭不動
    產之出名人，卻保有受領價金950萬元之利益，對甲○○成立
    不當得利，應返還上開買賣價金950萬元予甲○○。
　㈢爰依民法第242條、第179條、類推適用委任之法律關係、民
    事訴訟法第247條規定，請求確認系爭買賣契約之債權行為
    及系爭登記之物權行為不存在，及請求乙○○應給付甲○○950
    萬元，及自111年7月12日日起至清償日止之法定利息，並由
    原告於系爭債權範圍內代位受領等語。並聲明：⒈確認被告
    間就系爭不動產，於104年9月30日所為之系爭買賣契約債權
    行為，及於104年10月14日所為系爭登記之物權行為無效。⒉
    乙○○應給付甲○○950萬元，及自111年7月12日起至清償日止
    ，按年息5%計算之利息，並由原告於591萬8,320元，及自10
    6年7月3日起至被告甲○○清償原告之日止，按年息5%計算之
    利息範圍內代位受領。⒊前項聲明願供擔保，請准宣告假執
    行。 
二、被告則以：被告間所為系爭買賣契約及系爭登記並非通謀虛
    偽意思表示，縱認原告請求有理由，乙○○受領利益數額亦應
    扣除貸款數額等語為辯。並聲明：原告之訴駁回。
三、兩造不爭執之事項：
  ㈠原告與甲○○於78年12月結婚，於105年7月14日和解離婚。原
    告於94年4月24日收養甲○○與前夫所生之子李○○（嗣改名為
    王○○）。
  ㈡系爭不動產於82年4月13日以買賣為原因，由甲○○登記取得所
    有權。
  ㈢甲○○與乙○○於104年9月30日，書立審訴卷第109頁至第115頁
    建築改良物所有權買賣移轉登契約書，記載土地買賣價金為
    202萬5,000元、建物買賣價金為66萬元。甲○○於104年10月1
    4日，將系爭不動產以買賣為原因移轉登記為乙○○所有。
  ㈣甲○○於109年10月17日，代理乙○○書立原證8房地出售同意委
    任書，並於109年10月22日書立不動產買賣契約書，將系爭
    不動產以價金1,425萬元出售予阮○○。嗣乙○○與阮○○書立本
    院110年度訴字第585號卷第96至98頁協議書，變更約定系爭
    不動產買賣價金為950萬元，並於111年2月15日辦理所有權
    移轉登記至阮○○名下。阮○○已給付950萬元予乙○○完畢。
  ㈤原告於104年8月24日，對甲○○起訴請求離婚及夫妻剩餘財產
    分配，起訴狀繕本於104年9月4日送達甲○○。嗣經臺灣高雄
    少年及家事法院於106年3月27日以105年度重家訴字第12號
    判決，命甲○○應給付原告591萬8,320元及自該判決確定日起
    算之法定利息（即系爭債權），該判決於106年7月3日確定
    （原告與甲○○於訴訟中就離婚部分達成和解）。
  ㈥原告執前項判決及確定證明書，對甲○○聲請強制執行，僅受
    償5,000元，並取得臺灣高雄地方法院106年度司執字第7940
    1號債權憑證，其債權尚未完全清償。
  ㈦甲○○與乙○○於104年9月30日，書立不動產買賣契約書，記載
    乙○○向甲○○購買系爭不動產，買賣價金為750萬元，包含104
    年9月30日給付第一期款80萬元、104年10月2日給付第二期
    款80萬元、第三期款90萬元、第四期款500萬元。（審訴卷
    第35頁至第38頁）
  ㈧匯款人乙○○於104年10月2日在玉山銀行○○○分行，以臨櫃匯款
    方式，匯款250萬元轉入甲○○名下高雄市第三信用合作社帳
    號00000000000000號帳戶。（本院卷第193頁）
  ㈨甲○○於100年4月28日提供系爭不動產為擔保，向高雄市梓官
    區農會申請貸款350萬元，乙○○於104年10月15日以系爭房地
    為擔保，向梓官農會申請貸款500萬元，並用以將甲○○對梓
    官農會之三筆貸款377萬4,452元清償完畢。（本院卷第129
    頁）
五、本件之爭點：
  ㈠被告間所為系爭買賣契約及系爭登記，是否為通謀虛偽意思
    表示？
  ㈡原告依民法第242 條、第179 條、類推適用委任之法律關係
    ，代位甲○○請求乙○○給付950萬元本息，並由原告於系爭債
    權範圍內代位受領，有無理由？　
 六、本院之判斷：
  ㈠被告間所為系爭買賣契約及系爭登記，是否為通謀虛偽意思
    表示？
　　⒈按確認之訴非原告有即受確認判決之法律上利益者，不得
      提起。所謂即受確認判決之法律上利益，係指法律關係之
      存否不明確，致原告在法律上之地位有不安之狀態存在，
      且此種不安之狀態，能以本件確認判決將之除去者而言（
      最高法院52年台上字第1240號判決先例意旨參照）。原告
      主張被告間所為系爭買賣契約及系爭登記為通謀虛偽意思
      表示而無效，為被告所否認，此部分法律關係不明，使原
      告私法上地位陷於不安之狀態，且此狀態能以確認判決除
      去，堪認原告訴之聲明第1項，具有即受確認判決之法律
      上利益。
　　⒉次按所謂通謀虛偽意思表示，乃指表意人與相對人互相故
      意為非真意之表示，即相對人不僅須知表意人非真意，並
      須就表意人非真意之表示相與為非真意之合意，始為相當
      。又通謀虛偽意思表示之行為係積極行為，非消極行為，
      故主張表意人與相對人間之法律行為係基於通謀虛偽意思
      表示者，依舉證責任分配原則，應由主張者就該積極事實
      負舉證責任，而非由他方就其法律行為非出於通謀虛偽意
      思表示乙事負舉證之責（最高法院109 年台上字第1773號
      判決意旨參照）。原告主張系爭買賣契約及系爭登記為通
      謀虛偽意思表示，為被告所否認，應由原告就有利於己事
      實，負舉證責任。經查：
　　　⑴證人何○○於本院110 訴字第585 號返還買賣價金等事件
        審理中證稱：我是阮○○的朋友，陪阮○○去看房子，看上
        系爭不動產，與甲○○接洽，甲○○跟我們說系爭不動產是
        甲○○的，議價、簽約都是由甲○○進行，代書即證人陳○○
        也是甲○○找的等語，核與證人陳○○於上開事件中陳證：
        甲○○來找我草擬阮○○買賣系爭不動產之契約，賣方乙○○
        沒有到場簽約，只有出具授權書授權給甲○○，甲○○在現
        場有說乙○○是人頭，系爭不動產真正所有權人是甲○○等
        語相符（見本院110 訴字第585 號卷第41至第42頁、52
        、55、58頁），審諸證人何○○僅為阮○○之朋友，與兩造
        並不相識，證人陳○○則為受甲○○委託草擬與阮○○間買賣
        契約之代書，均與兩造無何利害關係，渠等之證言應屬
        真實可採，堪認原告就被告間所為系爭買賣契約為通謀
        虛偽意思表示此一事實，已盡舉證責任。
　　　⑵雖被告辯稱證人陳○○為原告之好友，其證詞不可採信，
        證人何○○之證述亦非實在云云。然查，證人何○○、陳○○
        僅見聞阮○○與被告間買賣事宜，與兩造間糾紛並無何干
        係，難認渠等有甘冒偽證風險，設詞構陷甲○○之虞，復
        佐以兩造不爭執事項㈢、㈤、㈥所載，原告於104年8月24
        日對甲○○起訴請求離婚及夫妻剩餘財產分配，起訴狀繕
        本於104年9月4日送達甲○○，甲○○旋於104年9月30日與
        乙○○書立系爭買賣契約，並於104年10月14日辦理系爭
        登記，嗣原告對甲○○聲請強制執行僅受償5,000元等情
        相互勾稽以觀，核與原告主張：甲○○為規避對原告所負
        剩餘財產分配債務之強制執行，與乙○○為系爭買賣契約
        之通謀虛偽意思表示，致原告執行無著等語無悖，被告
        前開所辯，並非可取。
　　　⑶被告另辯稱依兩造不爭執事項㈦、㈧所載，乙○○於104 年1
        0月2 日匯款250 萬元至甲○○帳戶，交付第一期至第三
        期款，另向梓官區農會貸款500 萬元，用以代甲○○清償
        原先由甲○○向梓官區農會貸款377 萬4,452 元云云。然
        此與兩造不爭執事項㈥所示系爭買賣契約所載0 元，104
        年9月30日給付第一期款80萬元、104年10月2日給付第
        二期款80萬元、第三期款90萬元、第四期款500萬元等
        情，就第一期至第三期款給付時間、第四期款數額等情
        ，顯不相符，尚難認僅憑被告間上開金錢之給付，遽認
        被告就系爭不動產確有成立系爭買賣契約。
　　⒊從而，系爭買賣契約及系爭登記屬通謀虛偽意思表示而無
      效，原告請求確認被告間就系爭買賣契約之債權行為及系
      爭登記之物權行為不存在，即屬有據。
　㈡原告依民法第242條、第179條、類推適用委任之法律關係，
    代位甲○○請求乙○○給付950萬元本息，並由原告於系爭債權
    範圍內代位受領，有無理由？
　　⒈按債務人怠於行使其權利時，債權人因保全債權，得以自
      己之名義，行使其權利；無法律上之原因而受利益，致他
      人受損害者，應返還其利益。民法第242條前段、第179條
      定有明文。債權人代位債務人起訴，求為財產上之給付，
      因其代位行使之權利，原為債務人之權利，非自己之權利
      ，其行使債權所得之利益自應歸屬於債務人。縱債權人有
      代位受領該第三債務人（即債務人之債務人）清償（給付
      ）之權限，但係指應向債務人給付而由債權人代位受領而
      言，非指債權人得直接請求第三債務人對自己為給付。且
      代位權之行使，以保全債權人債權之必要範圍為限度。因
      債務人之財產為總債權人之共同擔保，故訴求所得應直接
      屬於債務人，即代位起訴之債權人不得以之僅供清償一己
      之債權，如須滿足自己之債權應另行取得執行名義，經強
      制執行程序始可，債權人雖亦有代受領第三債務人清償之
      權限，但係指應向債務人給付而由債權人代位受領而言，
      非指債權人直接請求第三債務人對自己清償（最高法院10
      7年度台上字第139、2111號判決意旨參照）。
　　⒉依兩造不爭執事項㈣至㈥所示，原告為甲○○之債權人，被告
      間所為系爭買賣契約及系爭登記，因通謀虛偽意思表示而
      無效，又依證人陳○○前揭所：陳乙○○是人頭，系爭不動產
      真正所有權人是甲○○等語，亦已足認被告間成立借名登記
      契約，由甲○○將系爭不動產借名登記於乙○○名下，嗣乙○○
      將系爭不動產出賣予阮○○，並保有受領買賣價金950萬元
      之利益，已侵害應歸屬真正所有權人即甲○○之利益，因而
      對甲○○成立不當得利，且甲○○怠於行使此一債權，原告依
      民法第242 條、第179條規定，代位甲○○行使對乙○○之不
      當得利債權，請求乙○○返還950萬元，及自111年7月12日
      起至清償日止之法定利息，並由原告於系爭債權範圍內代
      位受領，應屬有據。乙○○雖辯稱其尚負有兩造不爭執事項
      ㈨所示貸款債務，並未受有950萬元之利益云云，惟其受領
      買賣價金950萬元，縱部分用以清償上開貸款，因而享有
      貸款債務消滅之利益，總體財產仍增加950萬元，乙○○此
      一所辯，並非可取。
七、綜上所述，原告依民事訴訟法第247條、民法第242條、第17
    9條規定，請求確認被告間就系爭買賣契約之債權行為及系
    爭登記之物權行為不存在，及代位甲○○請求乙○○給付950萬
    元，及自111年7月12日起至清償日止之法定利息，並由原告
    於系爭債權範圍內代位受領，為有理由，應予准許。
八、兩造均陳明願供擔保，各聲請宣告准予假執行及免為假執行
    ，經核均無不合，爰分別酌定相當之擔保金額併准許之。
九、本件事證已臻明確，兩造其餘主張陳述及所提之證據，經審
    酌後於本件判決結果無影響，爰不逐一論述，附此敘明。
十、據上論結，原告之訴為有理由，判決如主文。
中　　華　　民　　國　　111 　年　　8 　　月　　30　　日
          　　民事第三庭  審判長法    官  張維君
                                法    官  楊捷羽
                                法    官  張立亭 
以上正本係照原本作成。
如不服本判決，應於送達後20日內，向本院提出上訴狀並表明上
訴理由，如於本判決宣示後送達前提起上訴者，應於判決送達後
20日內補提上訴理由書（須附繕本）。
中　　華　　民　　國　　111 　年　　8 　　月　30　　日 
        　　　　　　　　　　　　書 記 官  洪嘉鴻